【裁判字號】    92,簡上,19
【裁判日期】    920611
【裁判案由】    拆屋還地
【裁判全文】
臺灣嘉義地方法院民事判決  九十二年度簡上字第一九號
    上  訴  人  丙○○
    被  上訴人  行政院農業委員會林務局嘉義林區管理處
    法定代理人  乙○○
    訴訟代理人  甲○○
右當事人間請求拆屋還地事件，上訴人對於中華民國九十一年十二月三十一日本院嘉
義簡易庭九十一年度嘉簡字第三七九號第一審判決提起上訴，本院判決如左：
    主      文
上訴駁回。
第二審訴訟費用由上訴人負擔。
    事      實
甲、上訴人方面：
  一、聲明：（一）原判決廢棄。（二）右廢棄部分，被上訴人第一審之訴駁回。
  二、陳述：除與原審判決書所載者相同茲予引用外，補稱：如附圖斜線部分所示土
      地之地上物（含廚房十六點八平方公尺、小吃部六十三平方公尺、露台十八平
      方公尺），原為上訴人之父以竹林所建，並於民國五十八年四月間搭建完成，
      且向臺灣電力公司申請供電使用，上訴人父親去世後始由上訴人使用。嗣因房
      屋老舊，上訴人經行政院農業委員會補助，修建前開地上物，並未有任何增建
      行為。且被上訴人於七十七年間重測時，即認定為舊有地上物，屬暫准貸地附
      屬用地，並被編為貸地十號，奮起湖工作站轄內逾期未申報舊濫墾地調查表並
      載明：「系爭地上物並未影響水土保持，且地處村莊部落內，無法收回管理」
      。故前開地上物既係上訴人先人留下供上訴人使用，被上訴人又無法收回，即
      應由上訴人承租使用，又上訴人符合被上訴人之承租條件並已提出承租申請，
      且申請用電的證明亦經准許，被上訴人自無理由否決上訴人承租該地之申請。
      上訴人並非無權占有被上訴人之土地。
  三、證據：除援用原審立證方法外，另提出照片二幀、阿里山事業區一四一、一四
      九林班地暫准貸地重測圖。
乙、被上訴人方面：
  一、聲明：駁回上訴。
  二、陳述：除與原審判決書所載者相同茲予引用外，補稱：上訴人就系爭地上物所
      占土地之承租申請，上訴人占有處並無主地上物存在，不符合承租規定，故未
      准許。
  三、證據：援用原審立證方法。
    理      由
一、按當事人喪失訴訟能力或法定代理人死亡或其代理權消滅者，訴訟程序在有法定
    代理人或取得訴訟能力之本人，承受其訴訟以前當然停止；惟有訴訟代理人者不
    適用之；另承受訴訟人，於得為承受時，應即為承受之聲明；民事訴訟法第一百
    七十條、第一百七十三條及第一百七十五條第一項分別定有明文參照。本件被上
    訴人即原告之原法定代理人洪明川已因調職卸任，由乙○○繼任；並由被上訴人
    具狀聲明承受訴訟，有其所提出之聲明承受訴訟狀一份在卷可參，經核與前開規
    定相符，應准其承受訴訟，合先敘明。
二、被上訴人起訴主張：上訴人占用被上訴人所管轄阿里山事業區第一四一林班國有
    林地內如附圖斜線部分所示土地，並搭建竹屋等地上物。被上訴人曾於九十年七
    月六日寄發存證信函限上訴人於九十年八月四日前自行拆除地上物交還林地，然
    未獲置理。上訴人未經被上訴人同意，無權占用上開土地，為此，爰基於民法第
    七百六十七條所有物返還請求權，請求上訴人拆除前開地上物，回復林地原狀交
    還被上訴人。
三、上訴人則答辯以：如附圖斜線部分所示土地之地上物為上訴人之父親所建，並於
    五十八年四月間搭建完成，且向臺灣電力公司申請供電使用，上訴人父親去世後
    始由上訴人使用。嗣因房屋老舊，上訴人經農業委員會補助，修建系爭地上物，
    並未有任何增建行為。上訴人既符合承租之條件並已提出承租申請，被上訴人自
    無理由否決上訴人承租該地之申請。上訴人並非無權占有被上訴人之土地，為此
    ，請求駁回被上訴人之訴。
四、查本件坐落於阿里山事業區第一四一林班地即系爭土地，係中華民國所有，被上
    訴人為管理機關，系爭土地上如附圖所示「廚房」部分面積十六‧八平方公尺、
    「田媽媽小吃部」部分六十三平方公尺、「露台」部分十八平方公尺，面積共九
    十七點八平方公尺，現由上訴人占有使用之事實，為上訴人所自認，復經原審履
    勘現場，並由行政院農業委員會林務局嘉義林區管理處奮起湖工作站人員測量在
    案，製有勘驗筆錄、及所測製實測位置圖（即本判決之附圖）在卷可稽（原審證
    物袋），故被上訴人主張上訴人占用如附圖系爭地上物，堪信為真實。
五、按占有人對土地所有權存在之事實無爭執，而僅以非無權占有為抗辯者，應就其
    取得占有係有正當權源之事實證明之（最高法院八十五年度台上字第一一二○號
    民事判決參照）。查本件上訴人固以合於承租條件，並非無權占有等詞置辯，惟
    向被上訴人申請承租系爭如附圖斜線部分所示土地，已遭否准，有行政院農業委
    員會林務局嘉義林區管理處九一嘉政字第０九一五一一二六七三號函暨所附該管
    理處九一嘉政字第０九一五二一一一七三號函文可稽，至被上訴人否准上訴人之
    申請承租案，是否於承租相關規定有悖，係屬另循行政訴訟或其它法定救濟途徑
    之問題，尚難據為占有之合法權源，又上訴人迄本院言詞辯論終結前，亦未能提
    出其它有權占有之事證，是其前開所辯顯屬無據。
六、按所有人對於無權占有或侵奪其所有物者，得請求返還之，對於妨害其所有權者
    得請求除去之，有妨害其所有權之虞者，得請求防止之，民法第七百六十七條定
    有明文。本件上訴人確有以如附圖斜線所示地上物（含廚房十六點八平方公尺、
    小吃部六十三平方公尺、露台十八平方公尺），占有該部分土地，共九十七點八
    平方公尺，既不能證明其有正當權源。從而，被上訴人本於所有權之法律關係，
    請求上訴人拆除地上物後，並將所占用之土地交還被上訴人，洵屬正當，應予准
    許。原審為不利於上訴人之判決，並無違誤，上訴意旨，請求廢棄改判，為無理
    由，應予駁回。
七、據上論結，本件上訴為無理由，依民事訴訟法第四百三十六條之一第三項、第四
    百四十九條第一項、第七十八條，判決如主文。
中      華      民      國    九十二    年      六      月     十一     日
~B臺灣嘉義地方法院民事第一庭
~B    審判長法官  曾文欣
~B    法      官  林信旭
~B    法      官  蔡廷宜
中      華      民      國    九十二    年      六      月     十一     日
右為正本係照原本作成。
本判決不得上訴。
~B    書  記  官  賴琪玲


司法院資訊處製作；財團法人民間司法改革基金會備份。
